臺灣臺北地方法院民事判決　　　　　　96年度重訴字第1168號
原　　告　　甲○○
　　　　　　　　　　　　樓
訴訟代理人　呂傳勝律師
複代理人　　呂丹琪律師
被　　告　　乙○○○
訴訟代理人　葉秀美律師
複代理人　　陳香如律師
上列當事人間請求返還房地等事件，本院於96年11月29日言詞辯
論終結，判決如下：
    主  文
原告之訴駁回。
訴訟費用由原告負擔。
    事實及理由
一、原告起訴主張：座落台北市○○區○○段二小段891地號，
    面積85平方公尺及地上物建號472號，門牌號碼為台北市○
    ○區○○街42巷5號，磚造二層樓房、面積：地面層85平方
    公尺、第二層85平方公尺，共計170平方公尺（下稱系爭房
    地）原係登記原告所有，兩造間於民國81年6月26日就買賣
    系爭房地之法律行為，係通謀虛偽意思表示，蓋兩造於81年
    7月17日，以雙方於81年6月16日買賣系爭房地為登記原因，
    將系爭房地所有權移轉登記予被告。惟依台北地方法院88
    年度訴字第1777號刑事判決認定：「甲○○於審理中自白：
    實際上沒有買賣等語；且被告亦供稱：450萬支票4張只是用
    來資金證明用的，我並沒有出這筆錢」等語，足證兩造間明
    知彼此並無買賣之意思，且無買賣之事實，系爭房地所有權
    移轉登記，應係出於通謀虛偽意思表示之事實。其買賣既為
    通謀虛偽意思而當然無效，其所為所有權移轉登記，自得為
    聲請塗銷登記。綜上，原告依據民法第87條第1項及767條規
    定自得提起本訴請求確認兩造間就系爭不動產之買賣關係不
    存在，並訴請所有權移轉登記。爰聲明：被告應將其所有座
    落台北市○○區○○段二小段891地號、地目建、面積85 平
    方公尺及地上建號472號、門牌台北市○○街42巷5號磚造二
    層樓房、面積地面層85平方公尺、二層85平方公尺，辦理所
    有權移轉登記予原告。
二、被告則以：
（一）兩造於81年間移轉系爭房地之所有權登記，並非基於通謀
      虛偽意思表示：系爭房地係被告配偶之父賴義生前分配家
      產時，將之分配與被告之夫賴和祥，然卻遭訴外人即賴和
      祥之兄弟賴文龍擅自過戶予原告，是基於該家產協議，賴
      文龍遂指示原告（兩人為連襟關係）依前揭協議將系爭房
      地移轉予被告乙○○○（即賴和祥指定登記名義人），是
      本件原告係因訴外人賴文龍之指示移轉登記系爭房地與被
      告乙○○○，此有原告親筆存證信函可證。被告於原告素
      昧平生，僅係因訴外人賴文龍將系爭房地擅自過與原告，
      被告方知悉原告之存在，且彼時移轉房地等情事多透過賴
      文龍居中斡旋辦理，被告與原告間無法就本件房地之買賣
      有通謀虛偽意思表示之情事。
（二）系爭房地之所有權歸屬於被告：被告為系爭房地之真正所
      有權人，雖訴外人賴文龍於鈞院對本件被告提起他訴，並
      於該訴訟中主張系爭房地係由賴文龍依信託關係借名登記
      於本件原告名下，原告與被告間明知彼此無買賣之意思，
      通謀虛偽將系爭房地移轉所有權登記於被告名下，賴文龍
      據民法第242條規定，代位債務人甲○○塗銷系爭房地所
      有權移轉登記；然賴文龍該項之主張，為93年度重訴字第
      906號判決並不採納，該判決中明確指出：「…賴文龍無
      法證明與甲○○間有信託關係，且甲○○於93年5月14日
      答覆賴文龍之存證信函中亦明白表示依賴文龍之指示將系
      爭房地移轉登記與乙○○○，則縱使如賴文龍所主張與甲
      ○○間確有信託關係存在，亦因甲○○將系爭房地依賴文
      龍之指示移轉予乙○○○而使信託關係終止，賴文龍對甲
      ○○無債權存在，代位主張塗銷系爭房地在乙○○○名下
      之所有權登記等情，並不足取，乙○○○抗辯不識甲○○
      且無通謀虛偽買賣等情，應可採信。…」惟賴文龍不服該
      判決復又上訴，並於二審時追加本件原告甲○○為追加被
      告，並主張追加確認乙○○○與甲○○間之買賣關係不存
      在，追加被告甲○○應將系爭房地移轉登記為賴文龍所有
      ，經94年度重上字第275號判決認：「…從而，上訴人（
      賴文龍）本於信託借名、通謀虛偽及代位等法律關係，於
      原審請求被上訴人（乙○○○）應將系爭房地所有權移轉
      登記塗銷，於本院確認被上訴人（乙○○○）與追加被告
      （甲○○）就系爭房地之買賣關係不存在、追加被告（甲
      ○○）應將系爭房地移轉登記為伊所有，均無理由，不應
      准許。…」足徵本件並非如原告起訴所言之通謀虛偽買賣
      ，原告移轉系爭房地予乙○○○時係基於移轉系爭房地所
      有權之真意，且彼時移轉房地等情事多透過賴文龍居中斡
      旋辦理，被告為系爭房地之真正所有權人。
（三）綜上，本件之原告與被告均於高等法院94年度重上字第27
      5號判決中遭訴外人賴文龍同列為被告，賴文龍請求「確
      認乙○○○及甲○○間就系爭房地之買賣關係不存在」，
      並以乙○○○係與甲○○通謀虛偽而將本件系爭房地所有
      權移轉登記與乙○○○名下，然此點主張經高等法院審理
      調查後認非屬實所不採，並認確係賴文龍指示本件原告將
      系爭屋地移轉予被告無疑，此有原告親書之存證信函為佐
      外，尚有原告於鈞院84年度重訴字第1323號出庭證述：「
      大約寄放（指系爭房地）約1、2個月後，賴文龍就要回去
      了，轉過去給乙○○○…」等語可稽，是原告稱本件為通
      謀虛偽買賣，訴請鈞院將系爭屋地移轉登記予原告洵無理
      由；且被告主張之該部事實既已於前案經審理後確認屬實
      ，為免裁判矛盾及紛爭解決一次性原則，實不容原告復行
      爭執，浪費訴訟資源。
（四）聲明：原告之訴駁回。
三、不爭執之事項：
（一）系爭房地原登記為原告所有，於81年7月17日，以二造於
      81年6月16日買賣系爭房地為登記原因，將系爭房地所有
      權移轉登記予被告，有土地及建物異動索引、土地及建物
      登記簿謄本可稽。
（二）被告乙○○○前以訴外人賴文龍及賴陳古畫為被告請求遷
      讓系爭房屋，經本院84年重訴字第1323號判決訴外人賴文
      龍及賴陳古畫敗訴後，賴文龍等不服上訴，經最高法院三
      度發回更審（台灣高等法院85年度重上字第425號、最高
      法院88年度台上字第1036號、台灣高等法院88重上更（一
      ）字第94號、最高法院90台上字第1403號、台灣高等法院
      90年度重上更（二）字第97號、最高法院93年度台上字第
      43號），嗣由台灣高等法院以93年度上更（三）字第38號
      ，並經最高法院93年度台上字第2340號駁回賴文龍等人之
      上訴而告確定，此經本院調閱上開卷宗核閱。
（三）訴外人賴文龍前對被告提起代位原告請求塗銷系爭房地所
      有權移轉登記之訴，經本院以93年度重訴字第906號判決
      駁回訴外人賴文龍之訴，訴外人賴文龍不服該判決提起上
      訴，並於二審時追加原告為追加被告，並主張追加確認被
      告乙○○○與原告甲○○間之買賣關係不存在，追加被告
      甲○○應將系爭房地移轉登記為賴文龍所有，經台灣高等
      法院以94年度重上字第275號判決駁回上訴及追加之訴，
      訴外人賴文龍不服提起上訴，經最高法院以96年度台上字
      第1605號駁回上訴而確定，此經本院調閱本院93重訴字第
      906號、台灣高等法院94年度重上字第275號、最高法院96
      台上字第1605號卷宗核閱。
四、得心證之理由：
    原告主張其與被告間有關系爭房地所有權移轉登記係通謀虛
    偽而為無效，並舉二造於本院88訴字第1777號刑事判決主張
    該所有權之移轉確無買賣價金之實際交付，二造並犯偽造文
    書罪云云。被告則辯稱沒有價金是因為家族分產，當時都是
    賴文龍處理的，到期時房子過好了，賴文龍跟我們租二年，
    第三年賴文龍給伊10萬元押金，每個月租金4萬5千元，原告
    是賴文龍借他的名字登記等語。經查：
（一）按信託法頒行前，通常所謂之信託契約，受託人僅須就信
      託財產承受權利人名義，且須對信託財產，依信託契約所
      定內容為積極之管理或處分，並非將自己之財產，以他人
      名義登記時，當然即有信託關係存在。倘權利人僅以其購
      買之不動產，名義上登記於他人名下，該他人自始未負責
      管理、處分，而將該不動產之管理、使用、處分悉由權利
      人自行為之，即係側重於權利人與該他人間信任關係之純
      粹「借名登記」契約，苟其內容不違反強行規定或公序良
      俗者，該「借名登記」之無名契約，在性質上應與委任契
      約同視，除契約內容另有約定外，自可類推適用民法上有
      關委任契約之相關規定（最高法院94年台上字第953號判
      決意旨參照）。查訴外人賴文龍於本院93重訴字第906號
      事件主張其將系爭房地借名登記予原告（見訴外人賴文龍
      起訴狀）；又被告提出原告於93年5月24日致訴外人賴文
      龍之存證信函內容記載「本人（指原告）與台端（指訴外
      人賴文龍）因為連襟之緣故，曾受台端委託，於民國81年
      6 月26日及同年7月17日將台北市○○街房地登記在本人
      名下，事後並由台端指示移轉登記給乙○○○。本人因上
      開二次移轉登記，被檢查（察）官以偽造文書罪嫌起訴，
      並被判決有罪，目前台端要本人向乙○○○請求或起訴塗
      銷買賣登記，本人不願再次被牽連」等語（見被證二），
      原告對於上開存證信函為其出具並不爭執（見本院96年11
      月29日言詞辯論筆錄），是原告已在存證信函表明係受訴
      外人賴文龍指示將系爭房地所有權移轉予被告；且原告於
      另案即本院84年度重訴字第1323號事件以證人身分到庭亦
      證述：「.... 系爭房屋台北市○○街42巷5號一、二樓房
      屋，實際上是賴文龍寄放在我名下，.... 大約寄放約一
      、二個月後，賴文龍就要回去了，轉過戶給乙○○○」等
      語（見本院84年度重訴字第1323號卷138頁），是原告登
      記為系爭房地之名義人乃因與訴外人賴文龍間成立之借名
      登記法律關係。
（二）次按虛偽意思表示之當事人間，隱藏有他項真實之法律行
      為，就所為虛偽意思表示而言，因雙方當事人故意為不符
      真意之表示，欠缺效果意思，依民法第87條第1項前段規
      定，其意思表示無效，雙方當事人僅得就隱藏之法律行為
      而為主張，無復援用所虛偽意思表示之餘地；又民法第87
      條第1項所定之通謀虛偽意思表示，必須表意人與相對人
      均明知其互為表現於外部之意思表示係屬虛構，而有不受
      該意思表示拘束之意，始足當之，故規定此項意思表示為
      無效。此與同條第二項所定「虛偽意思表示隱藏他項法律
      行為」之隱藏行為，當事人雙方仍須受該隱藏行為拘束之
      情形有間。前者為無效之行為，後者所隱藏之他項行為仍
      屬有效，兩者在法律上之效果截然不同（最高法院74年度
      台上字第272號、78年度台上字第1857號判決意旨參照）
      。
 （1）查系爭房地於原告與被告並無買賣價金之交付，此為二造
      所不爭執，是系爭房地於二造間以買賣為原因之所有權移
      轉登記，為通謀虛偽意思表示，依民法第87條第1項前段
      固屬無效。惟查，原告係單純依訴外人賴文龍之指示將系
      爭房地以買賣為原因，辦理所有權移轉登記予被告等情，
      已如前述，則有關原告與被告間系爭房地所有權移轉所隱
      藏之法律行為實質上應存在訴外人賴文龍與被告間，並有
      拘束原告、被告及訴外人賴文龍之效力。
 （2）次查，訴外人賴文龍與被告間所隱藏之他項法律行為為何
      ，據訴外人賴文龍於本院84年度重訴字第1323號事件中主
      張係基於信託關係（見訴外人賴文龍於該案之反訴狀），
      被告於該案及本件訴訟中則均主張係家產之協議等情，該
      案最終確定判決所憑者為被告為系爭房地之所有權登記名
      義人，訴外人賴文龍就其所主張之信託關係未能舉證而為
      訴外人賴文龍敗訴之判決，有台灣高等法院93年度上更（
      三）字第38號判決可憑，並未針對被告取得系爭房地所有
      權之原因加以認定。經查，系爭房地由原告之名義於81年
      7 月17日移轉登記為賴和祥之妻即被告名義，而於83年7
      月16日以賴和祥為出租人，訴外人賴文龍為承租人，訴外
      人賴陳古畫為賴文龍之連帶保證人，就系爭房地訂立自83
      年7月17日起至84年7月16日止每月租金5萬元等情，有被
      告於台灣高等法院85年度重上字第425號事件中提出之房
      屋租賃契約書為證（見台灣高等法院85年度重上字第425
      號卷316-3 18頁）。被告於該案中並主張：訴外人賴文龍
      簽訂之租賃契約，租金原約定每月5萬元，契約訂定後，
      訴外人賴文龍要求減讓為4萬5千元，遂開具其領用台灣銀
      行龍山分行AB0000000等13張支票，其中一張支票10萬元
      為契約書第5條約定之押租金，其餘12張每張4萬5千元，
      乃依契約書第4條簽具1年份支票等語，上開支票經該案第
      一審向台灣銀行龍山分行函查，由票據背面提領紀錄有被
      告北企光復分行之票據帳號（見本院84年度重訴字第1323
      號卷第95至第108頁），被告所提供之北企光復分行票據
      代收摺，亦可證實訴外人賴文龍所交付之票據由被告提領
      ，有票據代收摺影本可證（見台灣高等法院85年度重上字
      第425號卷319 -321頁），足認訴外人賴文龍與被告間就
      該隱藏之法律行為業已依約履行多年，且屬有效存在，二
      造自應依該隱藏之法律行為履行。揆諸前開說明，原告自
      不得援用與被告間所為買賣係虛偽意思表示之餘地，並訴
      請塗銷該所有權移轉之登記。又因原告與訴外人賴文龍間
      借名登記之法律關係，於訴外人賴文龍向原告要求將系爭
      房地之所有權登記移轉登記予被告而告終止，原告依訴外
      人賴文龍之要求為之，則係業已履行該借名契約終止後之
      返還義務，原告已非該系爭房地之所有人，原告復依所有
      人之地位請求移轉登記為其所有，亦屬無據。
七、綜上所述，原告主張並不可採，從而，原告依民法第87條第
    1項及第767條之法律關係，請求被告應將系爭房地所有權移
    轉登記予原告為無理由，不應准許。
八、本件事證已臻明確，兩造其餘主張及攻擊防禦方法，經核對
    本件判決結果無影響，爰不逐一論述，附此敘明。
九、訴訟費用之負擔：民事訴訟法第78條
中　　華　　民　　國　　96　　年　　12　　月　　17　　日
                  民事第二庭  法　官　吳淑惠
以上正本係照原本作成。
如對本判決上訴，須於判決送達後20日內向本院提出上訴狀
中　　華　　民　　國　　96　　年　　12　　月　　18　　日
                              書記官  蔡凱如
